臺灣高等法院臺中分院民事判決　　九十年度上字第七五號
　　　上　訴　人　眾喜工程有限公司
　　　法定代理人　乙○○
　　　送達代收人　甲○○
　　　被　上訴人　丙○○
右當事人間請求給付工程款事件，上訴人對於中華民國八十九年十二月十三日臺灣臺
中地方法院八十九年度訴字第四五二號第一審判決提起上訴，本院判決如左：
    主    文
上訴駁回。
第二審訴訟費用由上訴人負擔。
    事    實
甲、上訴人方面：
一、聲明：求為判決：(一)原判決廢棄。(二)被上訴人應連帶給付上訴人新台幣（下同）
    壹佰壹拾玖萬捌仟柒佰元，及自民國（下同）八十九年二月十六日起至清償日止
    ，按年息百分之五計算之利息。(三)請准供擔保宣告假執行。
二、陳述：除與原判決記載相同，茲予引用外，補陳：
（一）系爭工程之細項進度，兩造曾口頭約定依上訴人之專業經驗及工程慣例為之：
      本件逸夢園建築合約書（下稱系爭合約）係上訴人所擬定，其內容明顯偏重被
      上訴人利益之保護，此觀該合約第十七條僅約定被上訴人片面擁有終止合約之
      權利即明。由於合約是被上訴人所擬定，故其就合約之內容，不論是「施工說
      明」，或「水電工程細目」，抑或「各項工程價目」，無不盡其所能求其精細
      （見系爭合約書所附施工說明書、水電工程細目表、各項工程價目表），惟因
      被上訴人畢竟並非工程之專業，故系爭合約就工程之「大項進度」雖大別約定
      為四期，然就工程之「細項進度」，兩造則口頭約定依上訴人之專業經驗及工
      程慣例為之，此之口頭約定，有左列二點可証：
　１、查系爭程係以國民住宅名義申建，受有建蓋面積不得超過五十二坪之法令限制
　　　，惟被上訴人要求建蓋六十坪，故超過之八坪部分（下稱增建工程），兩造仍
　　　於系爭合約書之外，以口頭約定俟使用執照取得後，方進行二次施工。由此可
　　　証，兩造於契約文字以外，就某些工程事項，仍有以口頭約定之情況存在。
　２、如上所述，被上訴人就「施工說明」等事項，無不盡其所能力求鉅紀載明於合
　　　約書，顯見被上訴人是一小心謹慎之人，以此性格，被上訴人於系爭合約書附
　　　件二之各項工程價目表，既能列舉土方、模板、泥水、鋁窗等二十四項「細項
　　　工程」，則其理當亦將該等「細項工程」逐一載入系爭合約書附件一工程進度
　　　表之建築內容欄，方符常情。惟何以被上訴人於該欄竟祇草草記載：整地填土
　　　結構完成、外墻粉飾屋瓦、內部粉光、完工驗收等「大項工程進度」，而其「
　　　細項工程進度」則付之闕如，乃改以．．．．代替？理由無他，因「細項工程
　　　進度」如何安排，被上訴人並無頭緒，該部分係委由上訴人依其專業經驗及工
　　　程慣例為之。
（二）上訴人依其專業經驗及工程慣例，配合增建工程之二次施工要求據以施作工程
      ，並無遲延或偷工減料情事，被上訴人據此終止合約，並無理由：
　１、被上訴人所以認上訴人遲延或偷工減料，係因其本身不專業或不懂工程慣例，
　　　甚或扭曲事實之故。茲就被上訴人於原審所主張第一、二期遲延或偷工減料之
　　　工程，說明如後：
　（１）第一期部分：
　　(1)爭執事實：建築基地未依施工說明書第二項約定全部挖三十公分，並回填級
　　　　　　　　配或碎石，開挖後即逕行施作建物基地，致建築基地之承載力明
　　　　　　　　顯降低云云。
　　　爭執理由：上訴人開挖之基地深度，必然超過契約所定之三十公分，因三
　　　　　　　　　十公分根本無法打築地基。
　　　　　　　　被上訴人是如何知悉原告此部分偷工減料，莫非親眼目睹？惟
　　　　　　　　　如親眼目睹，何以未見即時提出異議或終止契約？
　　　　　　　　果真上訴人偷工減料而致建築基地之承載力「明顯」減低，試
　　　　　　　　　問，被上訴人房屋係坐落於九二一震災慘重之埔里地區，其結
　　　　　　　　　構可否受損？若否，從何端出建築基地之承載力明顯降低？
　　　　　　　　被上訴人於　鈞院九十一年三月一日調查時，亦自承除非到現
　　　　　　　　　場開挖，否則沒辦法舉証，顯見其就此仍未舉証以實其說。
　　(2)爭執事實：球場、車庫、廣場之整地回填工程未施作云云。
　　　爭執理由：此部分係屬二次施工即第四期工程範圍（第一次及第二次施工，
　　　　　　　　以使用執照之取得，定其前後分界），其理由如下：
　　　　　　　　此部分因被上訴人未申領雜項執照，在主建物未經建管機關查
　　　　　　　　　驗發給使用執照之前，不得施作，否則將無法取得使用執照，
　　　　　　　　　至於証人曾淑惠於　鈞院雖証稱主建物使用執照之取得與球場
　　　　　　　　　、車庫、廣場有否雜項執照無關，惟此說並不可採。蓋，當建
　　　　　　　　　管機關查驗主建物可否發給使用執照時，如發現基地內竟存有
　　　　　　　　　未取得雜項執照之球場、車庫、廣場時，試問，仍可置若罔聞
　　　　　　　　　呼？若可，則建築執照制度之設何用？
　　　　　　　　主建物之鷹架是搭蓋在球場、車庫、廣場之上，上訴人俟主建
　　　　　　　　　物增建（二次）工程施作完畢，將鷹架拆除，而後再為球場、
　　　　　　　　　車庫、廣場之整地回填工程，可免去鷹架二次拆裝之累，此合
　　　　　　　　　乎工程慣例要求。
　（２）第二期部分：
　　(1)爭執事實：系爭房屋外部之十九個窗台及一樓大門雙柱部分，未斬石子一分
　　　　　　　　車云云。
　　　爭執理由：斬石子一分是否為第二期房屋外部粉飾工程，契約內並未言明
　　　　　　　　　。
　　　　　　　　十九個窗台包含增建（二次）工程部分的窗台，該等窗台（見
　　　　　　　　　原証一照片所示）之斬石工程與一樓大門雙柱部分一併施作，
　　　　　　　　　可節省工程之勞力、時間、費用，故該工程屬二次施作即第四
　　　　　　　　　期工程範圍。
　　　　　　　　一樓大門雙柱之原設計圖為粘貼磁磚，此有設計圖影本（原証
　　　　　　　　　二）可稽。被上訴人要求以斬石施工，係私自變更設計，上訴
　　　　　　　　　人固然仍須迎合，惟該工程須待使用執照取得後與窗台的斬石
　　　　　　　　　一併施作，如此可期順利取得使用執照（否則，即如証人曾淑
　　　　　　　　　惠所稱，須在申請使用執照之前將竣工圖改為斬石子）及節省
　　　　　　　　　工程勞費。故該工程亦屬二次施工即第四期工程範圍。
　　(2)爭執事實：外牆數面玻璃磚工程均未施作云云。
　　　爭執理由：工程契約並未約明此屬第二期工程。
　　　　　　　　由於第三期之內部粉光及增建（二次）工程部分，均涉及泥水
　　　　　　　　　工程，為免玻璃磚裝好後又遭水泥穢及施工破壞，故該工程須
　　　　　　　　　留待二次施工即第四期工程時施作。
  ２、以上有關遲延施工之爭執，因事涉工程專業及慣例，容有仁智之見，或難定於
      一尊，惟基於左列二個理由，應可明確判定上訴人並無遲延：
  （１）上訴人施工之程度，既足堪被上訴人憑以取得使用執照，顯見已合乎系爭工
        程及工程慣例之基本要求，而無遲延可言。
  （２）被上訴人所稱遲延施工之工程款，其中整地回填工程為新台幣三萬元，斬石
        子工程四萬五千元，玻璃磚工程一萬九千元，三項合計不過為九萬四千元，
        上訴人若非另有其工程專業或慣例上之考量，斷無故意拖延此部分小額工程
        進度，而放任被上訴人終止合約，進而損及其第二期可領取之八十萬元工程
        款利益之理。
（三）系爭合約訂有驗收程序，被上訴人於驗收前即以待驗收事項不符契約本旨為由
      終止合約，亦無理由：
  １、系爭合約第十三條第一、二款約定，「結構工程」於外飾工開始前驗收，「其
      餘工程」於甲方（即被上訴人）取得使用執照後驗收，驗收不符工程圖說或說
      明書時，乙方（即上訴人）尚有修正之權利或餘地。
  ２、結構工程以外之其餘工程，兩造既約定於被上訴人取得使用執照後驗收，則被
      上訴人於使用執照取得前未待經驗收程序，即以斬石子、窗台、玻璃磚等其餘
      細微工程未施作云云，而拒付第二期款項，並據以終止系爭合約，亦無理由。
  ３、另上訴人於八十八年五月三十一日於與被上訴人電話商談時表示伊不要做了等
      語，是因上訴人已將第二期工程施作完成，足堪被上訴人取得使用執照，而被
      上訴人竟拒付該期八十萬元工程款，上訴人因難掩氣憤，始出此言，核屬義憤
      之辭，其真意並非在終止契約，且此種反應亦屬情理之常，是被上訴人以此資
      為終止合約之理由，亦屬無據。
乙、被上訴人方面：
一、聲明：求為判決：駁回上訴，及假執行之聲請。
二、陳述：除與原判決記載相同，茲予引用外，補陳：
一、本件上訴意旨指稱系爭工程之「細項進度」，兩造口頭約定依上訴人之專業經驗
　　及工程慣例為之，並無遲延或偷工減料情事云云。上情俱與事實不符，茲答辯如
　　下：
（一）第一期工程：
    Ａ：本件上訴人於被上訴人解約後，於民國八十八年六月二十五日曾以埔里中心
    　　碑郵局第六六號存証信函函文被上訴人稱：「．．．一期工程大部分已完工
　　　　．．．．．」一情。顯見上訴人就其一期工程尚有部分未完工一情，亦不否
　　　　認。而上訴人就此部分，並未施作一情，亦不爭執。
    Ｂ：上訴人又提及車庫、球場、廣場等工程應待取得使用執照後方可施作云云。
        惟被上訴人所爭執者，係指車庫、球場、廣場之第一期整地之「土方」工程
        並未施作而言，並非指車庫、球場、廣場之「本體」工程而言。因整地之「
        土方」工程，其土方移置、填平，涉及被上訴人房屋周邊之庭園山丘、坡度
        、排水之規劃，須事先為整體性之施作。且証人曾淑惠於　鈞院証稱：「（
        球場、車庫、場之整地回填工程）這部分與使用執照沒有關係，至於是否要
        等到雜項執照下來才做，這要看雙方的約定．．．」一情。
（二）第二期工程：
　　Ａ：按第二期工程兩造之約定係：「外牆粉飾、屋瓦．．．」一語。該外牆粉飾
　　　　工程僅有磁磚、斬石子及玻璃磚三項工程。而上訴人僅施作磁磚工程一項。
        依文義解釋，若兩造當初如僅約定外牆磁磚工程為第二期工程而已，其文義
        必為：「外牆磁磚、屋瓦」一語。而非：「外牆粉飾、屋瓦？？？」一語。
    Ｂ：雙柱斬石工程，迄被上訴人取得使用執照後，仍未施作。兩造於合約內之施
    　　工說明書第十項以約定雙柱、窗台為斬石子一分。原設計圖並未標示粘貼磁
　　　　磚，縱如上訴人所稱原設計圖為粘貼磁磚，何以取得使用執照前，亦未見上
　　　　訴人施作磁磚，迄今仍水泥裸露，故上訴人所稱，為配合請領使照故留待二
　　　　次施作云云，均不可採。且証人曾淑惠於　鈞院証稱：「是要貼磁磚或斬石
　　　　子這是一種粉飾而已，我的設計圖不一定會標示出來，一般是由業主跟承包
　　　　工程的人雙方契約在約定，即使我已經標示出來，也不一定就是以設計圖為
　　　　準，粉飾工程還是要以業主和承包商的契約為準。」等情。
    Ｃ：上訴人另稱雙柱、十九個窗台未斬石子一分及數面玻璃磚工程未施作之原因
    　　，係為節省工程勞力、時間、費用及施工破壞云云。惟查：
        被上訴人丙○○與上訴人法定代理人乙○○於八十八年五月三十一日即被上
        訴人終止合約前二日，曾有如下對話：
　　　　戴：你現在工程打算怎麼做？我發現你的工具早就撤走了，材料也撤走了，
　　　　　　你現在準備怎麼做？我一直在．．．
　　　　施：看你啊！
　　　　戴：看我喔？因為你第二期四月二十號，現在已經是五月三十一日了。第三
　　　　　　期是六月二十日又到了，我們到現在水塔的地基都還沒有挖喔！
        施：這樣喔！我不要做好了，我「了了」不要做好了。
　　　　戴：我現在想要確認的一點是，以目前按照我們的合約二、三期進度，第二
　　　　　　期沒有完成，第三期沒有進度，你的態度是什麼，我要了解這個。
　　　　施：我的態度是，我接到你那個很不爽，我不做了。
        上訴人在八十八年四月初即將工地現場之材料、工具、鷹架撤走。至被上訴
        人終止合約前，亦表示伊願「了了」不要做了云云等語，從未表示該未完成
        之一、二期工程要節省工程勞費云云，嗣臨訟時始砌詞掩飾。
（三）綜右所陳，客觀上，上訴人撤走工具在先，一、二期工程遲滯數月未全部完成
　　　。於被上訴人電話內詢問第三期工程之進度時，主觀上，上訴人復明確表示業
　　　已不願續行施作工程在後，且主動表示伊願「了了」即不再請款之意思。被上
　　　訴人認為上訴人顯然無法依限完工，復有前揭偷工減料情事，上訴人遂於同年
　　　六月二日，依系爭合約書第十七條第一、二款約定，以台中英才郵局第三○四
　　　八號存証信函終止系爭合約。依系爭合約書第十七條第二項所示，上訴人不得
　　　求償及異議，故本件上訴人主張被上訴人應給付超過已付八十萬元部分之工程
　　　款云云，並無理由。
二、上訴意旨另以未經驗收程序前，不得終止合約云云。惟查：
    按工程之驗收，其前提為工程之完成。苟工程未完成，即無所謂驗收可言。上訴
    人辯稱未經驗收程序前，不得終止合約云云，並無理由。
三、系爭工程，上訴人除建物結構主體及外飾工程部分完成外，其餘部分結構（二次
　　施工）、外飾工程，及大部分之水電工程、土方工程，全部內部粉飾工程、門窗
　　、雨遮、磁磚、白鐵、門片、玻璃磚、衛浴設施、花台、水塔（車庫）、球場、
　　廣場（植草磚）．．．等工程均未施作，此有前揭未完成工程計算書可稽，另有
　　相片四幀可証。被上訴人於終止系爭合約後，始自行接手發包工程。其中鋁門窗
　　工程、花崗石工程及水電工程，均由被上訴人與上訴人先前所發包之小包，個別
　　議價續行施作，此有估價單三紙可稽；其餘工程均由被上訴人自買建材或另覓包
　　商承作，此有估價單六紙可稽。因上訴人撤走機具，拒做系爭工程。被上訴人對
　　後續工程所應支出之工程款已高達二百四十餘萬元，加上先前已給付上訴人之八
　　十萬元，總計被上訴人就系爭工程所應支出之工程款，已達三百二十餘萬元，已
　　超出兩造約定之工程總價三百十萬元甚多，加以工程延滯經年，被上訴人有形無
　　形之損失，極為慘重！
    理    由
一、本件上訴人起訴主張：兩造於八十七年十一月二十三日簽定系爭合約書，委由上
    訴人承攬位於南投縣埔里鎮○○里○○路上之「逸夢園」透天住宅新建工程，約
    定總價為三百十萬元，分四期給付，第一期至第三期各為八十萬元，第四款七十
    萬元，系爭工程於開工後，上訴人依各期工程進度施作，並無未按所提進度表進
    行或偷工減料之情形，詎被上訴人竟於八十八年六月二日工程大體完工之際，片
    面以工程延期為由，發函通知上訴人終止合約，並自行接收工程之施作，則工程
    既經終止，而上訴人完成之工程價值為一百九十九萬一千三百元，扣除已付之第
    一期款八十萬元，尚超過一百十九萬八千七百元未給，為此依據民法第五百十一
    條但書之規定及兩造承攬契約書，請求被上訴人給付一百十九萬八千七百元及利
    息。
二、被上訴人則以：上訴人除於客觀上有並未按所提進度表進行及偷工減料之情形，
　　且上訴人負責人於八十八年五月三十一日與被上訴人電話聯繫時，即表示其不願
　　繼續施作之立場，是被上訴人自得依系爭合約書第十七條第一項第一、二款及第
　　二項之規定終止雙方之約定，併自行接管工程，上訴人方面亦不得為任何之求償
　　及異議，故上訴人起訴請求為無理由，應予駁回等語以資抗辯。
三、兩造不爭執之事實：
（一）上訴人起訴主張兩造於八十七年十一月二十三日簽定系爭合約書，委由上訴人
      承攬位於南投縣埔里鎮○○里○○路上之「逸夢園」透天住宅新建工程，約定
      總價為三百十萬元，分四期給付，第一期至第三期各為八十萬元，第四款七十
      萬元，業據上訴人提出兩造所不爭之契約書影本一份在卷足參（原審卷第七頁
      至十二頁），堪信為真實。
（二）目前上訴人僅給付第一期款八十萬元予被上訴人一情，為兩造所不爭執，足信
      為真實。
（三）被上訴人主張上訴人未完成之球場、車庫、廣場之整地回填、外部之十九個窗
      台及一樓大門雙柱之斬石子一分、外牆數面玻璃工程，上訴人於本院受命法官
      前自認在卷（本院卷第四十四頁、六十五頁），依民事訴訟法第二百七十九條
      第一項規定，被上訴人即無庸舉證，即堪信為真實。
（四）上訴人在與被上訴人八十八年五月三十一日之電話聯終中，向被上訴人表示伊
      不要做了等語，為上訴人所自認（本院卷第三十五頁上訴理由狀及第三十頁準
      備程序筆錄），並有錄音譯文一份在卷可稽（原審卷第三十六至三十九頁）。
（五）被上訴人於八十八年六月二日以存證信函通知上訴人，以上訴人不具期限內完
      工之能力為由終止契約，為兩造所不爭執，並有上訴人所提出之存證信函影本
      一份在卷可稽（原審卷第七十七、七十八頁）。
四、按解釋契約，固須探求當事人立約時之真意，不能拘泥於契約之文字，但契約文
    字業已表示當事人真意，無須別事探求者，及不得反捨文字而為變更，最高法院
    十七上字第一一八號著有判例可循，經查，兩造於系爭合約書第十七條第一項約
    定：終止合約，如有左列情事之一時，甲方（即被上訴人）得終止本約，第一款
    ：乙方（即上訴人）逾期未能開工，或開工後工程不按所提進度進行，甲方認為
    不能依限完工時，第二款：乙方偷工減料，違背合約時。」另依系爭合約書附件
    一「逸夢園建築工程進度及付款表」所示之約定，上訴人應於八十八年二月二十
    日完成第一期工程（即整地填土結構完成等）、於同年四月二十四完成第二期工
    程（即外牆粉飾、屋瓦等）、於同年六月二十日完成第三期工程（內部粉光等）
    、及於同年九月三十日第四期完工驗收，業據兩造分別提出相同內容而均不爭執
    之合約書影本各一份在卷足參，故就兩造所為之上開約定，解釋上被上訴人對於
    系爭工程僅需逾期未開工、或開工後有不按進度施工，被上訴人認為不能依限完
    工時，或上訴人有偷工減料等情事時，被上訴人即得終止系爭合約，並得因此自
    行接收工程，且依照該契約第十七條第二項約定「乙方因右述第一款或第二款被
    終止合約時，甲方得自行接手工程，乙方不得求償及異議。甲方若因第三款終止
    合約時，乙方已做之工程，甲方須按合約所載核實給價，於三十日償付完畢。」
    則被上訴人在依系爭合約第十七條第一項規定終止契約後，僅於第三款之情形方
    須按合約核實給付乙方已做之工程款，倘在第一款或第二款之情形下終止契約，
    即無給付乙方已做工程款之問題，上訴人因此即不得再對此求償或表示異議，又
    雖民法第五百十一條規定，工作未完成前，定作人得隨時終止契約，但應賠償承
    攬人因契約終止而生之損害，然因該條之規定並非強制規定，足見上開系爭合約
    之約定，顯已排除民法第五百十一條之規定，自無法認兩造所為之上開約定為無
    效。是本件首應審究者乃：被上訴人終止兩造合約，是否符合上開約定事由，而
    得依上開約定對抗上訴人之請求？
（一）依系爭合約書第五條所約定之付款辦法：「甲方依乙方所提列之附件（一）核
      兌進度及附件（二）核定金額，開立當期總額百分之七十五，三十天期之支票
      給乙方。」而依附件（一）乃建築工程進度及付款表，其上明定第一期八十八
      年二月二十日「整地填土結構完成」八十萬元，第二期八十八年四月二十日「
      外牆粉飾、屋瓦…」八十萬元，第三期八十八年六月二十日「內部粉光．．」
      八十萬元，第四期八十八年九月三十日「完工驗收」（原審卷第十二頁），是
      依兩造間之約定，其付款時間乃係依結構完成、外部、內部及完工驗收四階段
      ，第二期之款項並非取決於使用執照之取得與否，是以上訴人以其業就此工程
      做至可領使用執照之階段，故無不按進度施工，不能依限完工之情形云云，自
      非可採。
（二）上訴人主張球場、車庫、廣場之整地回填工程未施作，係因被上訴人未申領雜
      項執照，在主建物未經建管機關查驗發給使用執照之前，不得施作，否則將無
      法取得使用執照云云，然經本院訊問證人即繪製系爭工程設計圖之曾淑惠到庭
      ，經本院訊以球場、車庫、廣場之整地回填工程，是否在發給使用執照之前，
      不得施件時，證稱：此部分與使用執照沒有關係等語（本院卷第六十五頁），
      是以上訴人以未取得使用執照，不得為球場、車庫、廣場之整地回填工程云云
      ，自非可採。又證人曾淑惠雖亦證稱：至於是否要等到雜項執照下來才做（球
      場、車庫、廣場之整地回填工程），這要看雙方的約定，有沒有約定一定要申
      請雜項執照之後才能施作等語，然被上訴人否認兩造曾約定要申請雜項執照，
      而審諸系爭合約書，亦無雜項執照之相關記載，是以難認兩造間曾有雜項執照
      之約定，則球場、車庫、廣場之整地回填工程之未施作，即難認與雜項執照之
      未申請有關；另依系爭合約書上建築工程進度及付款表所載，「整地填土」既
      屬第一期工程，則上訴人尚未完成第一期工程，自屬當然。
（三）上訴人主張未完成之外部之十九個窗台、一樓大門雙柱之斬石子一分及外牆數
      面玻璃工程，係因被上訴人任意將設計圖上之磁磚改為斬石子，為免妨礙取得
      使用執照故未施作云云，然被上訴人既否認曾變更設計，自應由上訴人負舉證
      之責，經本院訊問證人曾淑惠證稱：（雙柱）是要貼磁磚或斬石子這是一種紛
      飾而已，伊的設計圖不一定會標示出來，一般是由業主跟承包工程的人雙方契
      約再約定，即使伊已經標示出來，也不一定就是以設計圖為準，紛飾工程還是
      要以業主和承包商的契約為準。外牆只要以一比二的水泥先抹過，就可以申請
      使用執照，等使用執照下來後再看要如何施作等語（本院卷第六十二頁），是
      以上訴人以因被上訴人變更設計為由，未做大門雙柱之斬石子工程，即非有據
      ；上訴人另主張其他未作之外部十九個窗台斬石子一分及外牆數面玻璃工程，
      係為節省工程勞力、時間、費用及施工破壞，且被上訴人就施工法曾口頭同意
      尊重上訴人之專業，由上訴人自行決定云云，然為被上訴人所否認，而上訴人
      迄本院言詞辯論終結之日止，復未能舉證證明被上訴人曾同意由上訴人自行決
      定施工法或施工之順序，是以上訴人此等主張尚非可採，而觀諸系爭約書上「
      建築工程進度及付款表」所載，既已明定四期付款日分別為「整地填土結構完
      成」、「外牆粉飾、屋瓦…」、「內部粉光．．」及「完工驗收」，顯係將外
      部及內部工程十分明顯地予以區分，且在「外牆粉飾、屋瓦」外，尚有「…」
      足認外部工程絕非僅止於「外牆粉飾、屋瓦」，而應包括外部之其他相關工程
      至明，是以上訴人主張此等未作之部分應屬第四期工程云云，亦非可採；又上
      訴人復主張係為節省工程勞力、時間、費用及施工破壞，故未先行施作云云，
      然查在上訴人所不爭執之錄音譯文中曾有「戴：看我喔？因為你第二期四月二
      十號，現在已經是五月三十一日了。第三期是六月二十日又到了，我們到現在
      水塔的地基都還沒有挖喔！」「施：這樣喔！我不要做好了，我「了了」不要
      做好了。「戴：我現在想要確認的一點是，以目前按照我們的合約二、三期進
      度，第二期沒有完成，第三期沒有進度，你的態度是什麼，我要了解這個。」
      「施：我的態度是，我接到你那個很不爽，我不做了。」之對話（原審卷第三
      十六頁、第三十七頁背面），另觀諸全部錄音譯文，亦均未提及節省勞費一事
      ，顯見上訴人並未向被上訴人表示係為節省工程勞力、時間、費用及減少施工
      破壞，致第二期工程未完成，況上訴人所主張施工順序由伊決定一情既非可採
      已如前述，則其以節省勞費為由，拒作本屬第二期工程之部分工程，自非有據
      。
（四）兩造於八十八年五月三十一日電話商談時，上訴人既已向被上訴人表示：「我
      不要做好了，我『了了』不要做好了」「我不要做啦，我撤走啦！」等語，且
      上訴人亦不爭執八十八年四月十日以後即未再施工一情（本院卷第七十八頁）
      則依兩造合約書約定，須於八十八年四月二十日完成第二期「外牆粉飾、屋瓦
      …」，八十八年六月二十日須完成第三期之工程（即內部粉光工程），惟上訴
      人竟於八十八年五月三十一日被上訴人打電話向其詢問第三期工程之進度時，
      具體向被上訴人表示其不願意繼續施工，且亦自八十八年四月十日以後未再有
      任何工程進度，綜上，已堪認上訴人有開工後不按所提進度表進行之情形，被
      上訴人此時認為上訴人已不能依限完工，即非無據，是被上訴人於八十八年六
      月二日，依據上述情形，以郵局存證信函通知上訴人終止兩造合約，自符合系
      爭合約書第十七條第一項第一款之情形，其終止契約自屬合法，承攬契約既已
      不存在，上訴人自無從請求給付承攬報酬。
（五）上訴人復主張未經驗收程序前，不得終止合約云云。惟查工程之驗收，其前提
      為工程之完成，苟工程未完成，即無所謂驗收可言，況依系爭合約書第十三條
      關於工程驗收，係約定「結構工程，於外飾工程開始前驗收。其餘工程於甲方
      取得使用執照後驗收。追加工程於乙方通知甲方完工時驗收」（原審卷第八頁
      背面），參以系爭合約所附之「建築工程進度及付款表」，係明定各期工程之
      內容及完成之日期、付款之時間，益見兩造於訂約之時，就各期款項之支付係
      與工程之進度密切相關，而與驗收之時間無涉，是以上訴人以工程未經驗收，
      不得以工程延遲為由終止契約云云，自無理由。
（六）上訴人雖主張依民法第五百十一條規定，被上訴人應賠償其損害云云，然觀諸
      系爭合約書第十七條第二項約定「乙方因右述第一款或第二款被終止合約時，
      甲方得自行接手工程，乙方不得求償及異議。甲方若因第三款終止合約時，乙
      方已做之工程，甲方須按合約所載核實給價，於三十日償付完畢。」則被上訴
      人僅在依系爭合約第十七條第一項第三款終止合約時，始須對上訴人已做之工
      程，按合約所載核實給價，在依系爭合約第十七條第一項第一款終止合約時，
      即無核實給價或接受求償之問題，是以依兩造之系爭合約約定，上訴人即不得
      請求賠償損害。
五、綜上所述，本件上訴人主張被上訴人應給付一百十九萬八千七百元及利息，為不
    足採，被上訴人抗辯系爭合約業經其合法終止尚屬可信。從而，上訴人主張本於
    承攬契約及民法第五百十一條但書之規定，請求被上訴人給付一百十九萬八千七
    百元及利息，為無理由，不應准許。原審為上訴人敗訴之判決，及駁回其假執行
    之聲請，並無不合。上訴意旨指摘原判決不當，求予廢棄改判，為無理由，應予
    駁回。
六、本件被上訴人另主張上訴人在建築基地於挖除表層軟土後，應以級配或碎石回填
    ，可得較大及平均之承載力，惟上訴人於建築基地開挖整地時，並未依約回填級
    配或碎石，開挖後即逕行施作建物基礎，致建物基地之承載力明顯降低，此部份
    工程，上訴人係偷工減料云云，然為上訴人所否認，本應由被上訴人負舉證之責
    ，然因上訴人已有未依進度進行，被上訴人認不能依限完工之情形如上述，則被
    上訴人依約已得終止合約，故本件判決之基礎已臻明確，被上訴人此部分主張及
    兩造其餘之攻擊防禦方法及舉證，於判決結果均無影響，毋庸一一論列，末此敘
    明。
據上論結，本件上訴為無理由，依民事訴訟法第四百四十九條第一項、第七十八條，
判決如主文。
中　　　華　　　民　　　國　　九十一　　年　　　四　　　月　　 十六　　 日
~B1民事第二庭審判長法　官　童有德
~B2　　　　　　　　法　官　黃永泉
~B3　　　　　　　　法　官　蔡秉宸
右為正本係照原本作成。
不得上訴。
~B 　 　　　　　　書記官　蕭玉真
中　　　華　　　民　　　國　　九十一　　年　　　四　　　月　　 十七　　 日
                                                                        Ｈ
